【裁判字號】    89,重訴,85
【裁判日期】    891214
【裁判案由】    給付租金
【裁判全文】
臺灣嘉義地方法院民事判決  八十九年度重訴字第八五號
    原      告    子○○○
                  乙○○
                  戊○○
                  丙○○
                  甲○○
                  己○○
                  庚○○
                  丁○○
                  癸○○
                  辛○○○
                  壬○○
    右十一人共同
    訴訟代理人    何永福律師
    複代 理 人    廖耿璋    .
    被      告    中埔鄉公所  設嘉義縣中埔鄉中埔村一二八號
    法定代理人    丑○○      .
    訴訟代理人    黃勝昭律師
    複代 理 人    陳培芬律師
右當事人間請求給付租金事件，本院判決如左：
    主    文
被告應給付原告新台幣柒佰伍拾參萬壹仟陸佰肆拾伍元，及自八十九年七月八日起至
清償日止，按年息百分之五計算之利息。
原告其餘之訴駁回。
訴訟費用由被告負擔百分之六十，餘由原告負擔。
本判決原告勝訴部分於原告以新台幣貳佰伍拾壹萬元為被告供擔保後，得假執行，但
被告如於假執行程序實施前，以新台幣柒佰伍拾參萬壹仟陸佰肆拾伍元為原告預供擔
保，得免為假執行。
原告其餘假執行之聲請駁回。
    事    實
甲、原告方面：
  一、聲明：
  （一）被告應給付原告新台幣（下同）一千二百六十六萬六千八百五十八元及自本
        起訴狀繕本送達之翌日起至清償日止按年息百分之五計算之利息。
  （二）原告願供擔保請准予宣告假執行。
  二、陳述：
  （一）原告癸○○、方盛焰、方林鳳鷥，及原告子○○○、乙○○、戊○○、丙○○、甲○○、己○○、庚○○、丁○○之被繼承人方盛甲，於民國八十三年
        六月二十二與被告簽訂租賃契約書，將坐落嘉義縣中埔鄉○○段二六二之十
        一、一八八之三、二六一、二六一之一、二六二、二六二之二二六二之三
        、二六二之五、二六二之十三地號等九筆土地（下稱系爭土地）面積一二．
        四四九公頃出租給被告，作為垃圾掩埋場之用，租賃期限自八十三年七月一
        日起至八十九年七月三十一日止為期六年，租金為每公頃每年三十三萬元，
        依每公頃每年租金三十三萬元計算，原告所出租土地為一二．四四九公頃，
        則每年租金合計為四百一十萬八千一百七十元，被告自訂約迄今，均以其遭
        受附近居民抗爭，不能使用承租土地為由，而拒絕給付租金，原告乃於八十
        四年七月二十四日起訴請求被告給付租金，並於八十五年九月十三日在台灣
        高等法院台南分院審理中，主張被告就系爭承租地有受領遲延之事實，依民
        法第二百四十一條第一項之規定，原告自得拋棄系爭承租地之占有，原告已
        於八十五年九月五日以嘉義忠孝郵局第二０七號存證信函預先通知被告在函
        到七天將拋棄占有，被告並已於八十五年九月五日收到該函文，案經台灣高
        等法院台南分院八十七年度重上更(一)字第二０號判決被告應給付原告自八十
        五年九月十三日（拋棄占有）以後至八十六年六月三十日止（當時原告起訴
        所請求之截止日之租金），計三百二十七萬五千二百八十元，確定在案。前
        揭確定判決原告請求被告給付租金之日期，僅算至八十六年六月三十日止，
        逾此部分，原告則尚未請求，爰提起本件之訴，請求被告給付自八十六年七
        月一日起至租賃契約到期日即八十九年七月三十一日止，共三年又一個月之
        租金，合計一千二百六十六萬六千八百五十八元（即0000000元×3年
        +342348元）。又本件出租人方盛甲業已死亡，其繼承人有子○○○、乙○○、戊○○、丙○○、甲○○、己○○、庚○○、丁○○等人，有關方盛甲
        之權利，自應由上述繼承人繼承。
  （二）對被告抗辯所為之陳述：
    １．被告主張其無法接管系爭土地作為垃圾掩埋場，係因村民之抗爭，非可歸責
        於兩造，兩造自得解除契約，被告曾多次以口頭與原告解除本件租賃契約，
        自無給付租金之義務等語，實無理由，且與事實不符，原告否認之。蓋本件
        被告並無不能使用系爭土地之情形，被告不使用系爭土地，實係可歸責於被
        告之事由，故被告根本無權解除本件契約，被告亦未曾向原告表示解約且原
        告亦從未表示同意解約。
    ２．又被告主張原告所為拋棄占有之行為，並非即屬系爭土地已交付與被告，應
        非屬租金給付之責任問題，顯不可採。蓋依民法第二百四十一條第一項之規
        定，有交付不動產義務之債務人，於債權人遲延後，得拋棄其占有。被告因
        可歸責自己之事由而遲延受領系爭土地之事實，已為兩造所不爭執，故原告
        依前揭規定拋棄占有，且依同條第二項之規定通知被告，自應已發生交付之
        效力，系爭土地既已交付被告，被告自有給付租金之義務甚明。
    ３．被告另主張原告於其所謂拋棄占有後，迄今仍對於系爭土地種植之作物，進
        行採收獲利甚豐，顯然並無拋棄占有之事實，並主張經被告前往系爭土地巡
        查結果，不僅在系爭土地上有裝設圍籬、電力等設施，且飼養有狗等動物，
        產業道路亦有往來之痕跡，尤其有不少之檳榔、柳丁樹係種植不久，並有對
        該作物施藥所遺留之物品，依上開種種跡象顯示原告等對於系爭土地，仍然
        占有使用中，且對於其上所種植之作物進行管理採收，並無拋棄占有之事實
        等語，亦不可採。蓋被告於前案請求給付租金乙案，在各審法院歷次審理中
        ，被告均未主張原告有上述被告所指摘之諸行為與事實，足證該等事實於原
        告拋棄占有之後，顯不存在，且絕非原告所為，系爭土地上之房屋既然於四
        十九年即已申請登記設立電錶，足証該鐵皮房屋，亦即於八十三年兩造訂立
        租賃契約之前，早已存在系爭土地之上，絕非如被告所主張訂約前只有屋頂
        ，鐵皮牆是後來才設置，被告之主張應不可採。
    ４．再系爭土地上之房屋所設置之電錶，既於租賃契約定立前，早已於四十九年
        由原告丁○○個人申請設立，於八十九年三月三十日原告丁○○再私自將電
        壓改為二二０伏特，並未告知其餘原告，而原告丁○○於今年三月底更改電
        壓之目的，係打算於數月後契約於今年七月底屆滿時往後為使用系爭土地預
        作準備之用，不得因此即遽認作為裁種檳榔、果樹之用。又有關電錶費用，
        因原告並未使用，故平常僅繳交基本費，且由帳戶中直接扣除，故原告平日
        並未留意電費多寡，蓋誠如被告所言，只有使用大型噴藥、抽水機或其他特
        殊農機等耗電量大之器具，才需改電壓始能負荷，由被告此一主張，更足以
        推知在今年三月底前，原告丁○○根本無足夠之電力栽種系爭土地上之果樹
        ，而該果樹經  鈞院勘驗，已高約一百六、七十公分，是知該果樹既已經為
        成樹，則絕不可能於今年三月底之後，始由原告丁○○栽種甚明，由上揭分
        析可知系爭土地上之果樹實非原告丁○○或其他原告所栽種。又系爭土地上
        之房屋於兩造訂立契約前早已存在，且為被告所明知，且以該房屋所占用之
        面積與全部系爭土地之比例而言，實微乎其微，絕不影響被告對系爭土地之
        用途，此由被告於訂約之初即已明知，且未要求原告拆除該屋即明，故被告
        以該屋及果樹之存在而主張原告對系爭土地未拋棄占有，實不可採。另系爭
        土地上通往鐵皮屋之道路有二處，且該二處可相互暢通，如僅在一處設置鐵
        絲網，根本無法將系爭土地納入支配力，亦即取得對系爭土地之占有，故系
        爭土地上之鐵絲網並非原告所設置，且在  鈞院履勘當日，更發現用力按下
        鐵絲網，任何人均可跨過該鐵絲網，又鐵皮屋之出入口前方之鐵門在訂約前
        即已存在，該鐵門之設置非常顯眼，如在租約中所設置，何以在前案判決確
        定前（即八十九年五月八日前），被告均未主張？又何以被告在八十九年七
        月二十日之答辯狀及八十九年八月七日之答辯續狀中僅主張原告有種植作物
        、裝設圍籬、電力等設施。經  鈞院履勘現場，系爭土地大部分均呈荒蕪狀
        態，如原告有回復占有，焉可能任其荒蕪？況原告在八十五年九月十三日以
        後就系爭土地既已拋棄占有，則被告所主張系爭土地上有人占用之事實，應
        係被告或第三人所為，此項不利益之事實，被告既不能証明係原告所為，則
        應由被告自行負擔該不利益之結果。
    ５．原告丁○○係在今年五月間雇請沈福祥修補鐵皮屋及水塔，因必須使用電銲
        及電鑽，故造成用電量激增。系爭契約在今年七月間屆滿，且在今年五月份
        台灣已進入雨季，丁○○個人為了方便系爭土地收回後，即可利用該倉庫，
        因而在其他原告不知情下，於今年五月間雇請証人修補鐵皮屋及水塔，此項
        行為並未將出租土地納入支配力，故而不能認定即係回復占有。且就這一年
        內鐵皮屋有使用電力問題，並不能認定全體原告有將出租土地納入支配力，
        蓋除今年五月及七月份用電較多外，其餘用電度數比基本度數四十度只增加
        一些而已，只因原告已拋棄占有，且租約又將屆滿，故未到系爭租地上查明
        盜電者係何人，倘若原告有回復占有，焉可能大部分租地均呈現荒蕪？
  三、證據：提出租賃契約書、判決書、戶籍謄本及繼承系統表各一件、照片四張，
      並聲請調取本院八十四年重訴字第四七號給付租金民事案卷，勘驗現場，及訊
      問證人沈福祥。
乙、被告方面：
  一、聲明：
  （一）原告之訴駁回。
  （二）如受不利之判決，願提供擔保，請准免予假執行。
  二、陳述：
  （一）查被告與原告固於八十三年六月二十二日，就系爭土地簽有租賃契約書，然
        此租賃契約之標的為將系爭土地做為垃圾掩埋場之用地，此為兩造於簽約時
        均已明知且口頭上亦達成一致之協議，是本件契約應屬具有特定使用目的之
        租賃契約，而於該契約簽定後，尚未交付系爭土地前，當地村民見報得知原
        告有意將系爭土地出租與被告設置垃圾掩埋場時，即群起抗爭，並強力阻撓
        致原告未能將系爭土地交付被告管理使用，此為國內普遍存在之事實，被告
        因而無法接管系爭土地作為垃圾掩埋場。是本件確係因村民之抗爭，致原告
        未能交付系爭土地，被告亦無法就系爭土地加以規劃利用，因而無法達成做
        為垃圾掩埋場之特定目的，即契約之不能履行，非可歸責於兩造，兩造自得
        解除契約，而被告於見系爭土地無法達成特定使用之目的後，曾多次以口頭
        與原告解除本件租賃契約，本件租約既已解除，且被告亦未曾管理使用系爭
        土地，自無給付租金之義務。
  （二）原告雖以其於八十四年七月二十四日起訴請求被告給付租金，並於八十五年
        九月十三日在台灣高等法院台南分院審理中，主張被告就系爭土地有受領遲
        延之事實，並於八十五年九月五日以嘉義忠孝郵局第二０七號存證信函預先
        通知被告在函到七天將拋棄占有，案經台灣高等法院台南分院八十七年度重
        上更(一)字第二０號判決被告應給付原告自八十五年九月十三日以後至八十六
        年六月三十日止之租金，計三百二十七萬五千二百八十元確定在案。然查該
        案判決係僅就原告請求之八十六年六月三十日止所為之判決，而當時被告即
        一再主張兩造之租約已合法解除，故縱認在八十六年六月三十日之前之租約
        有效存在，惟自八十六年七月一日起之租約應已因被告主張無法達到特定使
        用之目的而合法解除，自無給付租金之義務。況查原告雖曾以存証信函通知
        被告對於系爭土地拋棄占有，然原告所為拋棄占有之行為，並非即屬系爭土
        地已交付與被告，應非屬租金給付之責任問題，蓋查縱認被告對於原告交付
        系爭土地時，有拒絕受領或受領遲延之情形，均屬有無損害賠償之法律關係
        ，非給付租金之法律關係，台灣高等法院台南分院八十七年度重上更(一)字第
        二０號徒以原告拋棄占有系爭土地之事實，遽認原告已將系爭土地交由被告
        占有使用，而率以租賃關係判決被告依約應給付原告租金，於法未洽，自不
        足做為有利於原告事實之認定。是本件應純屬解約後原告是否得請求損害賠
        償之法律關係，非給付租金之法律關係，而原告於其所謂拋棄占有後，迄今
        仍對於系爭土地種植之作物進行採收，獲利甚豐，顯然並無拋棄占有之事實
        ，亦未因此租約之解除而遭受損害，自亦無損害賠償之問題。是原告所為之
        請求，顯無理由。
  （三）查原告主張已於八十五年九月五日以嘉義忠孝郵局第二０七號存證信函預先
        通知被告在函到七天將拋棄對系爭土地占有以代交付，由被告占有使用中，
        此並非事實。蓋查倘如原告主張其已將系爭土地拋棄占有交予被告使用，則
        因無法達到特定使用目的即供作垃圾掩埋場之用必呈現欠缺管理雜亂不堪之
        現象，惟經被告前往系爭土地巡查結果，不僅在系爭土地上有裝設圍籬、電
        力等設施，且飼養有狗等動物，產業道路亦有往來之痕跡，尤以有不少之檳
        榔、柳丁樹係種植不久，並有對該作物施藥所遺留之物品，此有現場照片可
        稽，依上開種種跡象顯示原告等對於系爭土地仍然占有使用中，且對於其上
        所種植之作物進行管理採收，並無拋棄占有之事實，更未因租約之解除而遭
        受損害之情形。
  （四）查本件被告所爭取者係為維護嘉義縣中埔鄉全體鄉民之血汗錢，並非基於鄉
        長或其他個人之利益而有所爭執，故對於本件事實經過均係據實陳述，並無
        任何捏造之詞，反觀原告係為其個人之利益提出請求，其在為能圖謀個人利
        益下，難免有不實之陳述，尤以本件在鈞院調查審理過程中，原告均在被告
        提出相當証據証明下，始以模糊不清、含混之詞提出辯駁，此更足以証明其
        為個人之利益而未能將事實經過據實陳述，其所為之主張自不足為採。
  （五）復查另案確定判決認係原告以拋棄占有之方式代替將系爭土地交付予被告之
        義務，然查原告從未將系爭土地移交占有予被告，被告亦從未占有系爭土地
        ，已如前述，雖原告一再主張已於八十五年九月五日以嘉義忠孝郵局第二０
        七號存證信函預先通知被告在函到七天將拋棄對系爭土地占有以代交付由被
        告占有使用中，然經鈞院於八十九年九月二十二日前往系爭土地現場查勘之
        結果，不僅於系爭土地內有新種植之柑橘，剛採收之檳榔廢棄物痕亦外，另
        有搭建完整之工寮、水電設施、圍籬鐵門等設施，此在在均足以證明原告早
        已回復占有系爭土地使用收益，尤以該完整工寮及該水電設施使用情形更足
        資証明，其中有關水電使用繳費情形，在原告所稱之租約存續期間，理應無
        使用之情形，然卻有使用超過數十度之情形，尤以八十九年五、七月間分別
        高達二百七十六及一千二百七十三度，原告雖稱可能係有流浪漢使用之情形
        ，然系爭土地地處甚為偏僻，焉有流浪漢避居使用水電之可能，原告所為之
        主張，顯係推託之詞，至於該工寮之搭建，原告於八十九年九月二十二日先
        則供稱係八十九年七月份才搭建加蓋，後經其委任訴訟代理人改稱於八十九
        年八月份才動工搭建，嗣並聲請證人沈福祥出庭作證有關搭建之情形，姑不
        論證人沈福祥為原告之受僱人，其證詞有偏頗之虞，且證人僅係受僱在原告
        家工作，其對於工寮之搭建並非專業，顯然無法重新搭建工寮，應僅係從事
        修補工寮而已，況據證人在鈞院一再詰問下供稱其係在八十九年五月份前往
        整修工寮，此更足以證明原告所稱係於本件租約期滿後始於八十九年八月雇
        工重新搭建工寮一事並非事實，且依證人沈福祥之供述其修補工寮之時間為
        八十九年五月間，尚在原告所主張之租賃期間，顯然本件系爭土地確實由原
        告占有使用，並無拋棄占有之事實，被告自始至終並未占有使用系爭土地，
        自無給付租金之義務。
  （六）末查本件系爭土地多屬地目田、林之一般土地，當初被告與原告簽約時，係
        因如能順利規範為垃圾掩埋場將可獲得上級單位之補助，而以每公頃高達三
        十三萬元租金向原告租用，然因本件租約之特定目的無法達成，故被告乃向
        原告解除本件租約，因被告確實自租約簽定後未占有使用系爭土地，而依前
        所述原告確有占有使用系爭土地之情形，其竟仍請求每公頃三十三萬元之租
        金，顯然過高，況查本件應純屬解約後原告得否請求損害賠償之法律關係，
        並非給付租金之法律關係，而原告不僅於所主張之租賃期間占有使用系爭土
        地，且已經由另案判決獲得三百多萬之給付，應無任何損害賠償之問題，今
        其竟仍訴請被告給付高達一千二百六十六萬六千八百五十元之鉅額款項，顯
        與社會公平正義有違。
  三、證據：提出照片十二張，並聲請查詢系爭土地上房屋用電情形。
    理    由
一、原告起訴主張：原告癸○○、方盛焰、方林鳳鷥，及原告子○○○、乙○○、戊○○、丙○○、甲○○、己○○、庚○○、丁○○之被繼承人方盛甲，於八十三
    年六月二十二日與被告簽訂租賃契約書，將系爭九筆土地面積一二．四四九公頃
    出租給被告，作為垃圾掩埋場之用，租賃期限自八十三年七月一日起至八十九年
    七月三十一日止為期六年，租金為每公頃每年三十三萬元，原告所出租土地為一
    二．四四九公頃，則每年租金合計為四百一十萬八千一百七十元，被告自訂約迄
    今，均以其遭受附近居民抗爭，不能使用承租土地為由，而拒絕給付租金，原告
    乃於八十四年七月二十四日起訴請求被告給付租金，並於八十五年九月十三日在
    台灣高等法院台南分院審理中，主張被告就系爭承租地有受領遲延之事實，依民
    法第二百四十一條第一項之規定，原告自得拋棄系爭承租地之占有，原告已於八
    十五年九月五日以嘉義忠孝郵局第二０七號存証信函預先通知被告在函到七天將
    拋棄占有，被告並已於八十五年九月五日收到該函文，案經台灣高等法院台南分
    院八十七年度重上更(一)字第二０號判決被告應給付原告自八十五年九月十三日（
    拋棄占有）以後至八十六年六月三十日止（當時原告起訴所請求之截止日之租金
    ）．計三百二十七萬五千二百八十元確定在案。前揭確定判決原告請求被告給付
    租金之日期，僅算至八十六年六月三十日止，逾此部分，原告則尚未請求，爰提
    起本件之訴，請求被告給付自八十六年七月一日起至租賃契約到期日即八十九年
    七月三十一日止，共三年又一個月之租金，合計一千二百六十六萬六千八百五十
    八元（即0000000元×3年+342348元），又本件出租人方盛甲業已死亡，其繼承
    人有子○○○、乙○○、戊○○、丙○○、甲○○、己○○、庚○○、丁○○等
    人，有關方盛甲之權利，自應由上述繼承人繼承等語。
二、被告則以：被告與原告固於八十三年六月二十二日，就系爭土地簽有租賃契約書
    ，然此租賃契約之標的為將系爭土地做為垃圾掩埋場之用地，本件契約應屬具有
    特定使用目的之租賃契約，而於該契約簽定後，尚未交付系爭土地前，當地村民
    見報得知原告有意將系爭土地出租與被告設置垃圾掩埋場時，即群起抗爭，並強
    力阻撓致原告未能將系爭土地交付被告管理使用，被告因而無法接管系爭土地作
    為垃圾掩埋場，即契約之不能履行，非可歸責於兩造，兩造自得解除契約，而被
    告於見系爭土地無法達成特定使用之目的後，曾多次以口頭與原告解除本件租賃
    契約，本件租約既已解除，且被告亦未曾管理使用系爭土地，自無給付租金之義
    務。又原告雖曾以存証信函通知被告對於系爭土地拋棄占有，然原告所為拋棄占
    有之行為，並非即屬系爭土地已交付與被告，應非屬租金給付之責任問題，蓋查
    縱認被告對於原告交付系爭土地時，有拒絕受領或受領遲延之情形，均屬有無損
    害賠償之法律關係，非給付租金之法律關係，台灣高等法院台南分院八十七年度
    重上更(一)字第二０號徒以原告拋棄占有系爭土地之事實，遽認原告已將系爭土地
    交由被告占有使用，而率以租賃關係判決被告依約應給付原告租金，於法未洽，
    本件應純屬解約後原告是否得請求損害賠償之法律關係，非給付租金之法律關係
    。再原告於其所謂拋棄占有後，迄今仍對於系爭土地種植之作物進行採收，獲利
    甚豐，顯然並無拋棄占有之事實，亦未因此租約之解除而遭受損害，自亦無損害
    賠償之問題等語，資為抗辯。
三、本件原告主張原告癸○○、方盛焰、方林鳳鷥，及原告子○○○、乙○○、戊○○、丙○○、甲○○、己○○、庚○○、丁○○之被繼承人方盛甲，於八十三年
    六月二十二與被告簽訂租賃契約書，將系爭九筆土地面積一二．四四九公頃出租
    給被告，作為垃圾掩埋場之用，租賃期限自八十三年七月一日起至八十九年七月
    三十一日止，租金為每公頃每年三十三萬元，每年租金合計為四百一十萬八千一
    百七十元，被告自訂約迄今，均以其遭受附近居民抗爭，不能使用承租土地為由
    ，而拒絕給付租金，原告乃於八十四年七月二十四日起訴請求被告給付租金，案
    經台灣高等法院台南分院八十七年度重上更(一)字第二０號判決被告應給付原告三
    百二十七萬五千二百八十元確定在案，前揭確定判決原告請求被告給付租金之日
    期，僅算至八十六年六月三十日止，逾此部分，原告則尚未請求等事實，業據原
    告提出租賃契約書、判決書、戶籍謄本及繼承系統表各一件，且為被告所不爭執
    ，並經本院調取兩造間八十四年重訴字第四七號給付租金民事案卷審核無訛，自
    堪信為真實。
四、查原告依租賃契約，起訴請求被告給付八十六年七月一日至八十九年七月三十一
    日之租金，被告固不否認兩造間曾於八十三年六月二十二日訂立租賃契約，惟辯
    稱系爭土地係做為垃圾掩埋場之用地，本件應屬具有特定使用目的之租賃契約，
    而於該契約簽定後，尚未交付系爭土地前，當地村民即群起抗爭，並強力阻撓致
    原告未能將系爭土地交付被告管理使用，被告因而無法接管系爭土地作為垃圾掩
    埋場，即契約之不能履行，非可歸責於兩造，兩造自得解除契約，被告並曾多次
    以口頭與原告解除本件租賃契約，本件租約既已解除，被告自無給付租金之義務
    云云，然此為原告所否認，是本件首應審酌者，厥為兩造之租賃關係是否存在。
    經查，兩造所訂上開租賃契約，固約定系爭土地係作為嘉義縣中埔鄉傾倒垃圾處
    理用地，然並未約定原告應負責與村民溝通或排除村民之抗爭，亦未約定如未能
    為垃圾場使用時，被告得解除契約，此有租賃契約書在卷可稽。又系爭土地係預
    供垃圾場使用，而系爭土地於客觀上並無不能為垃圾場使用之情，則縱如被告所
    稱該土地與建垃圾場曾遭村民抗爭，然被告既為行政機關，自應負責與村民溝通
    、協調，必要時更得行使公權力排除抗爭，實不得僅以民眾抗爭，遽謂本件租賃
    契約有不能履行之情，是本件被告既係因無法解決民眾抗爭問題，而自行放棄系
    爭土地為垃圾場用地，其辯稱本件契約因不可歸責雙方之事由致不能履行業已解
    除云云，洵屬無據，尚不足採。
五、又原告主張系爭土地因被告受領遲延，原告已於八十五年九月五日以嘉義忠孝郵
    局第二０七號存證信函預先通知被告在函到第七天將拋棄占有，被告於八十五年
    九月六日收受上開存證信函之事實，有存證信函及回執於前開兩造間號給付租金
    案卷在卷可稽（見台灣高等法院台南分院八十四年度重上字第七八號卷第一四六
    頁、第一五０頁），且為兩造所不爭執，固堪信為真實，惟被告既辯稱原告迄今
    仍對於系爭土地種植之作物進行採收，獲利甚豐，顯然並無拋棄占有等語，則系
    爭土地既未現實交付被告，自應視以系爭土地實際使用情形，審酌原告有無拋棄
    占有之事實。經查，系爭土地坐落於山谷間，大部分呈荒蕪狀況，惟經由泥土道
    路進入後，有一鐵皮房屋，房門上鎖，並設有電錶，四周種植柑橘樹，高約一百
    至一百七十公分，路旁所種檳榔樹，有採收痕跡棄置，又進入上開房屋之泥土道
    路入出口設有一片鐵門，門上有一生銹鎖扣，用力拉仍可活動等情，業經本院於
    八十九年九月二十二日會同兩造勘驗現場，製有勘驗筆錄在卷可稽，並有被告所
    提出八十九年八月三日之現場照片二十四張及八十九年九月二十二日現場照十二
    張附卷為憑，嗣經本院調取系爭土地上鐵皮屋自八十二年起歷年之用電情形（單
    月抄錶），該房屋於八十二年一至八十三年五月用電度數自三十幾度至八十幾度
    不等，最高用電量為二百度，而於八十三年七月（即兩造之租賃關係存續起）迄
    八十七年三月抄錶之用電度數大多為零，僅有少數月份有零星用電情形，嗣八十
    七年五月至八十八年三月抄錶度數亦僅少量之用電，然八十八年五月用用電度數
    則增為三十二度，八十八年七月至八十九年七月之抄錶度數更增加為六十度至一
    百、二百度不等，與系爭土地於八十三年七月出租予被告前之用電情形相當，此
    亦有台灣電力公司嘉義區營業處八十九年十月三十日嘉區費核發字第八九一０五
    一五八號函附用電度數資料在卷可稽。是由該房屋用電情形以觀，原告自八十三
    年七月至八十八年三月止，用電度數大多為零，或僅有少量之用電，此固足認原
    告於八十五年以存證信函表示拋棄占有時並未使用系爭土地。惟由該土地實際形
    況觀之，系爭土地倘於八十五年九月間原告拋棄占有時，即未經使用，勢必雜草
    叢生，甚至道路無法通行，然通往土地之道路路面整潔，並未有何雜草，入出口
    處設有鐵門，顯經人刻意整理維護；又原告於兩造間前開給付租金之另案中主張
    原告所植果樹已枯死（見台灣高等法院台南分院八十四年度重上字第七八號卷第
    九七頁、第一百零三、第一百零四頁），然系爭土地之鐵皮屋周圍植有約一百百
    至一百六十公分高之果樹，果園內之雜草亦經修剪，而不致過於蔓長，再參以系
    爭土地上之鐵皮屋用電情形，自八十八年五月起即持續用電，且用電量與兩造訂
    立租賃契約前之用電情形相當，堪認系爭土地自八十八年五月起即有耕種果樹、
    使用土地之事實。就此，原告雖陳稱系爭土地上之果樹並非其所種植，道路入出
    口鐵門亦非原告設置云云，然系爭土地並未現實交付予被告，原告仍有事實上之
    管領力，而該處地處偏遠，衡諸常情，他人當不致耗費財力開墾原告所有之土地
    ，維持道路之暢通，並設置鐵門防止他人進入系爭土地，甚至自八十八年五月起
    至八十九年七月三十一日止，持續一年三月使用系爭房屋裝置之用電，原告卻毫
    無所悉照常繳納電費，參以原告於八十九年五月間並曾整修理上開鐵皮房屋及水
    塔，亦經證人沈福祥到庭證述屬實，堪認本件原告至少自八十八年五月起即重新
    占有使用系爭土地。
六、按「出租人應以合於所約定使用收益之租賃物，交付承租人，並應於租賃關係存
    續中，保持其合於約定使用、收益之狀態」、「有交付不動產義務之債務人，於
    債權人遲延後，得拋棄其占有」，民法第四百二十三條、第二百四十一條第一項
    分別定有明文，是按租金為使用租賃物之對價，故除當事人有特別約定外，須出
    租人將租賃物交由承租人使用，或使承租人於可使用租賃物之狀態，承租人始有
    給付租金之義務。又債權人之受領遲延，僅為權利之不行使，除有民法第二百四
    十條之適用，債務人得請求賠償提出及保管給付物之必要費用，或當事人間另有
    特別約定外，殊不負任何之賠償責任，此有最高法院五十九年台上字第三六六二
    號判例可參，是債務人如已依民法第二百四十一條規定，於債權人受領遲延時，
    拋棄占有，即免除交付之義務，於雙務契約，在契約關係存續中，債權人自應為
    對待給付。查本件原告因被告受領遲延，業於八十五年九月五日以存證信函通知
    被告於函到第七天將拋棄占有，則依上開規定，原告於拋棄占有之生效日即八十
    五年九月十三日起即免除交付承租地之義務，被告自應給付租金予原告，被告辯
    稱縱被告對於原告交付系爭土地時，有拒絕受領或受領遲延之情形，均屬有無損
    害賠償之法律關係，非給付租金之法律關係云云，尚屬有誤。然本件系爭土地並
    未經兩造為現實之交付，則原告於八十八年五月間重行占有使用系爭土地時，兩
    造租賃關係既仍存續中，原告依民法第四百二十三條之規定，自應將系爭土地再
    交付被告使用，始得對被告請求租金。從而，本件原告請求被告給付八十六年七
    月一日至八十八年四月三十日止一年十月之租金，即每年以四百一十萬八千一百
    七十元計算，共七百五十三萬一千六百四十五元（0000000×一年十月＝0000000
    元），洵屬有據，應予准許。至原告請求被告給付八十八年五月一日起八十九年
    七月三十一日止之租金部分，原告於八十八年五月一日回復占有後，既未將系爭
    土地交付被告使用，其此部分之請求，顯非有理，應予駁回。
七、本件兩造均陳明願供擔保，聲請宣告假執行或免為假執行，經核有關原告勝訴部
    分，合於法律規定，爰依職權及依被告之聲請分別酌定相當之擔保金額宣告之；
    至於原告其餘假執行之聲請，因訴之駁回而失所附麗，應予駁回，併此敘明。
八、本件事證已臻明確，兩造其餘主張及舉證，核與判決結果無影響，毋庸逐一論述
    ，併此敘明。
九、據上論結，本件原告之訴為一部有理由，一部無理由，並依民事訴訟法第七十八
    條、第七十九條但書、第三百九十條第二項、第三百九十二條，判決如主文。
中      華      民      國    八十九    年     十二     月     十四     日
~B臺灣嘉義地方法院民事第二庭
~B    法  官  羅秀緞
右為正本係照原本作成
如對本判決上訴須於判決送達後廿日內向本院提出上訴狀
中      華      民      國    八十九    年     十二     月    二十一    日
~B    書記官  王博昭


司法院資訊處製作；財團法人民間司法改革基金會備份。
